【裁判字號】    97,上易,261
【裁判日期】    980331
【裁判案由】    損害賠償
【裁判全文】
臺灣高等法院高雄分院民事判決         97年度上易字第261號
上   訴   人  甲○○
兼特別代理人  乙○○
被 上  訴 人  林文雄即高雄縣私立怡園老人養護中心
                          號
上列當事人間請求損害賠償事件，上訴人對於民國97年7 月29日
臺灣高雄地方法院97年度訴字第1159號第一審判決提起上訴，本
院於98年3月18日言詞辯論終結，判決如下：
    主  文
上訴駁回。
第二審訴訟費用由上訴人負擔。
    事 實 及 理 由
一、本件上訴人起訴主張：上訴人甲○○於民國95年11月20日由
    其女兒即上訴人乙○○送至被上訴人處照護，並由上訴人乙
    ○○與被上訴人訂立〔委託養護（長期照護）定型化契約（
    未定期限）〕（下稱系爭照護契約），至97年1 月11日由上
    訴人乙○○自被上訴人處帶回自己照顧，在被上訴人照護期
    間，被上訴人為減少成本，未給上訴人甲○○正常足夠之食
    物，導致上訴人甲○○營養不良，體重自60公斤驟降為38.5
    公斤；又上訴人甲○○感染疥瘡等疾病時，被上訴人未給予
    治療；且被上訴人綑綁上訴人甲○○之手、腳，造成其雙手
    手腕骨折，違反系爭照護契約第12條、第13條之約定，並嚴
    重侵害上訴人甲○○之身體健康。被上訴人應賠償上訴人甲
    ○○營養費新台幣（下同）328,500 元、手骨折之醫療賠償
    金200,000 元、精神慰撫金209,500 元，合計638,000 元之
    損害。另上訴人乙○○為上訴人甲○○之女，在上訴人甲○
    ○於被上訴人處照護期間，多次探望上訴人甲○○，每見上
    訴人甲○○營養不良，而被上訴人又相應不理，只得叫車將
    上訴人甲○○送醫診治，又須憂心上訴人甲○○之健康狀況
    ，精神壓力極大，被上訴人應賠償上訴人乙○○照顧甲○○
    31日之看護費62,000元、精神慰撫金100,000 元，合計162,
    000 元。爰依侵權行為之法律關係及系爭照護契約第12條、
    13條之約定，求為判決被上訴人應給付上訴人甲○○638,00
    0 元、給付乙○○162,000 元。
二、被上訴人則以：上訴人甲○○於95年11月20日入住被上訴人
    處後，被上訴人即盡心盡力照護，除正常之餐點及安排復建
    外，若因上訴人甲○○疾病或食慾不佳時，除送醫診治外，
    更提供亞培營養品予以補充營養，並無未給予足夠食物之情
    事，亦未有凌虐或綑綁上訴人甲○○之情，且上訴人乙○○
    於97年1 月11日將上訴人甲○○接回時，曾簽立書面確認上
    訴人甲○○並無傷口及其他問題，若上訴人甲○○真有受凌
    虐導致體重驟降、手骨折之現象，為何均未異議，況上訴人
    甲○○在離開被上訴人處後，經1 個月才又至其他養護中心
    照護，期間在缺乏專業人事之照護下，是否得家屬妥適之照
    護，非無疑問。再者，上訴人所請求之營養費用並無憑據，
    而上訴人甲○○本即為殘障人士而須人照護，上訴人乙○○
    為其女兒，其請求看護費亦顯無所據等語，資為抗辯。
三、原審判決駁回上訴人之訴，上訴人不服，上訴聲明求為判決
    ：(一)原判決廢棄。(二)被上訴人應給付上訴人甲○○638,000
    元、乙○○162,000 元。(三)訴訟費用由被上訴人負擔。被上
    訴人答辯聲明：(一)上訴駁回。(二)訴訟費用由上訴人負擔。
四、兩造對下列事項不爭執，並有戶籍謄本、系爭照護契約、同
    意書、劉嘉修醫院函、殘障手冊等附卷可稽，堪認為真實：
  (一)上訴人甲○○是低收入戶，其於95年11月20日經高雄縣政府
    社會局轉介，由其女兒即上訴人乙○○送至被上訴人處照護
    ，由上訴人乙○○與被上訴人訂立系爭照護契約。其照護費
    用由高雄縣政府社會局給付被上訴人。嗣於97年1 月11日由
    上訴人乙○○自被上訴人處帶回上訴人甲○○，上訴人並同
    時簽立同意書載明：「本人乙○○於97年1 月11日，早上9
    點40分，自怡園老人養護中心接回母親甲○○女士，並經養
    護中心院長林文雄、主任陳英蘭共同檢查甲○○女士，身上
    並無任何傷口、褥瘡及其他本人有異議之問題，且經院方錄
    影（會同本人）存證，以上本人無任何異議。甲○○女士之
    所有衣物、物品皆已攜回，並返家自行照護。」等語（見原
    審卷第26頁）。
  (二)上訴人甲○○之體重，依醫院的紀錄為95年11月13日60公斤
    ，96年5 月23日60公斤，96年7 月2 日60公斤，96年10月8
    日65公斤，96年12月3 日50公斤，至97年2 月11日上訴人乙
    ○○再將其送至淨覺老人養護中心時體重為38.5公斤。97年
    1 月11日至97年2 月11日，這期間由上訴人乙○○照顧。
  (三)上訴人甲○○於93年12月2 日經認定為中度肢障，取得殘障
    手冊，其被送至被上訴人處所前，三餐即需人餵食，行動並
    需人扶持。
五、兩造爭執之事項為：
  (一)上訴人甲○○在被上訴人照護期間，被上訴人是否未給予正
    常足夠的飲食，造成其體重由60公斤急遽下降為38.5公斤？
    被上訴人是否有綑綁甲○○之手、腳，造成其雙手手腕骨折
    ？被上訴人是否有於甲○○生疥瘡等疾病時，不將其送醫治
    療之事實？有無違反系爭照護契約第12條、第13條之約定，
    及侵害上訴人甲○○之身體健康？若有，上訴人甲○○請求
    被上訴人應賠償營養費328,500 元、手骨折之醫療賠償金20
    0,000 元、精神慰撫金209,500 元，合計638,000 元之損害
    ，有無理由？
  (二)被上訴人有無侵害上訴人乙○○之權利或基於母女關係之身
    分法益？若有，上訴人乙○○請求被上訴人應賠償照顧甲○
    ○31日之看護費62,000元、精神慰撫金100,000 元，合計16
    2,000 元之損害，有無理由？
六、關於上訴人甲○○在被上訴人照護期間，被上訴人是否未給
    予正常足夠的飲食，造成其體重由60公斤急遽下降為38.5公
    斤？被上訴人是否有綑綁甲○○之手、腳，造成其雙手手腕
    骨折？被上訴人是否有於甲○○生病時，不將其送醫治療之
    事實？有無違反系爭照護契約第12條、第13條之約定，及侵
    害上訴人甲○○之身體健康？若有，上訴人甲○○請求被上
    訴人應賠償營養費328,500 元、手骨折之醫療賠償金200,00
    0 元、精神慰撫金209,500 元，合計638,000 元之損害，有
    無理由部分。經查：
  (一)上訴人甲○○於被上訴人照護期間，被上訴人曾將其送至劉
    嘉修醫院住院四次，其體重依住院時的紀錄雖分別為96年5
    月23日60公斤，96年7 月2 日60公斤，96年10月8 日65公斤
    ，96年12月3 日50公斤，惟因當時上訴人甲○○臥床無法正
    常站立測量體重，僅能坐輪椅粗估，致使每次住院間體重有
    較大變異。又因上訴人甲○○同時期之白蛋白、尿酸、總膽
    固醇、三酸甘油脂未有同步變化，故其低血鉀無法確立與飲
    食營養間之關聯性。其體重減輕及低血鉀，並無法確立係照
    護者未給予正常飲食或未給予飲食所引起。又上訴人甲○○
    身高156 公分，體重若50公斤，應仍屬合理體重範圍等情，
    有劉嘉修醫院98年1 月30日修醫字第098006號函附卷可稽。
    足見上訴人甲○○在被上訴人照護期間，被上訴人之體重並
    未經測量，僅係粗估為60公斤、65公斤、50公斤，且其身高
    156 公分，體重若係50公斤，應仍屬合理體重範圍。其體重
    減輕及低血鉀，並無法確認係被上訴人未給予正常飲食或未
    給予飲食所引起，堪予認定。又97年1 月11日上訴人乙○○
    自被上訴人處帶回上訴人甲○○自己照顧，當日並未測量上
    訴人甲○○之體重，至97年2 月11日上訴人乙○○再將其送
    至淨覺老人養護中心時，其體重為38.5公斤等情，為兩造所
    不爭，並有淨覺老人養護中心證明書附卷可稽。足見上訴人
    甲○○於97年1 月11日自被上訴人處離開時，並不知其體重
    為多少，該38.5公斤係離開被上訴人處31日後之體重，自不
    能認定上訴人甲○○離開被上訴人處時體重亦為38.5公斤。
    再者97年1 月11日上訴人乙○○自被上訴人處帶回上訴人甲
    ○○時，並同時簽立同意書載明：「本人乙○○於97年1 月
    11日，早上9 點40分，自怡園老人養護中心接回母親甲○○
    女士，並經養護中心院長林文雄、主任陳英蘭共同檢查甲○
    ○女士，身上並無任何傷口、褥瘡及其他本人有異議之問題
    ，且經院方錄影（會同本人）存證，以上本人無任何異議。
    甲○○女士之所有衣物、物品皆已攜回，並返家自行照護。
    」等語（見原審卷第26頁）。若上訴人甲○○在被上訴人照
    護期間，被上訴人有未給予正常足夠的飲食，造成其體重急
    遽下降之情事，上訴人乙○○豈有未異議而簽立該同意書之
    理。又被上訴人所提出之97年1 月11日上訴人乙○○帶回甲
    ○○時之光碟影片，經本院勘驗後，並不能證明上訴人甲○
    ○當時離開時之體重即係38.5公斤，上訴人主張從該影片可
    看出其體重降為38.5公斤云云，不足採取。綜上，足見上訴
    人主張上訴人甲○○在被上訴人照護期間，被上訴人未給予
    正常足夠的飲食，造成其體重由60公斤急遽下降為38.5公斤
    云云，不足採信。
  (二)上訴人提出之96年10月5 日台南市立醫院急診一般病歷，其
    上記載主訴、臨床診斷均為「fever 」（發燒）；另其提出
    之97年4 月2 日及5 月14日台南市立醫院診斷證明書，其上
    係記載：「右尺骨陳舊性骨折」及「雙側橈骨遠心端骨折已
    癒合」、「病患因上述就醫，建議治療，但家屬拒絕」等語
    ，（見原審卷第94-96 頁、本院卷9 頁）足見前者並不能證
    明被上訴人有綑綁甲○○之手、腳，造成其雙手手腕骨折之
    情事。而後者，雖可證明上訴人甲○○曾有「右尺骨骨折」
    及「雙側橈骨遠心端骨折」之情事，但係屬「陳舊性」及「
    已癒合」之情事，亦不能證明該骨折係在被上訴人照護期間
    （95年11月20日至97年1 月11日），綑綁其手、腳所造成。
    另上訴人乙○○提出之伊與被上訴人之員工廖小姐間之電話
    錄音及譯文（原審卷110 頁），該被上訴人之員工廖小姐雖
    承認曾有綁上訴人甲○○手部之情，然其當時即有向上訴人
    乙○○解釋，係因上訴人甲○○用手抓尿布，導致其衣服及
    床單潮濕之故等語，足見係因上訴人甲○○用手抓尿布，導
    致其衣服及床單潮濕，被上訴人之員工，始曾暫時綁其手部
    ，應係必要之照護行為。況且廖小姐並未承認伊綁上訴人甲
    ○○之手，致造成其手腕骨折等情，有該錄音及譯文附卷可
    稽。足見該錄音及譯文，亦不能證明上訴人甲○○在被上訴
    人照護期間，被上訴人有綑綁甲○○之手、腳，造成其雙手
    手腕骨折之情事。又若上訴人甲○○在被上訴人照護期間，
    被上訴人有綑綁甲○○之手、腳，造成其雙手手腕骨折之情
    事，上訴人乙○○將甲○○帶回時，豈有未異議而簽立上開
    同意書之理。
  (三)上訴人主張被上訴人有於甲○○生疥瘡等疾病時，不將其送
    醫治療之事實，並未舉證以實其說，已不足採信。且查上訴
    人甲○○於93年12月間即領有中度肢障之殘障手冊，此有其
    身心障礙手冊附卷可稽（見原審卷第22頁），而被上訴人自
    上訴人甲○○於95年11月20日入住被上訴人處後，即有安排
    上訴人甲○○至劉嘉修醫院進行復健治療訓練，期間直至96
    年10月底，合計有101 次之多等情，有劉嘉修醫院復健處方
    簽暨療程記錄卡附卷可憑（見原審卷第23-25 頁）。被上訴
    人並曾分別以上訴人甲○○心絞痛、高血壓、食慾不振、泌
    尿道感染等原因，將上訴人甲○○送至劉嘉修醫院住院四次
    ，另送門診21次等情，亦有上開劉嘉修醫院98年1 月30日修
    醫字第098006號函及領藥單、病歷影本等附卷可稽。足見被
    上訴人於上訴人甲○○生病時，有送甲○○至醫院治療之情
    事。又上訴人所提之方舟診所診斷證明書係記載上訴人甲○
    ○96年11月9 日係因流行感冒就診、96年12月1 日係因頭皮
    感染就診；另上訴人所提之96年10月5 日、96年7 月20日、
    96 年6月25日台南市立醫院診斷證明書分別係記載上訴人甲
    ○○係因發燒、急性胃炎及胸痛、頭痛及眩暈等原因就診，
    僅能證明上訴人甲○○因病就診之事實，並不能證明被上訴
    人有於甲○○生病時，不將其送醫治療之事實。
  (四)系爭照護契約第12條係約定若上訴人甲○○有傷害自己或他
    人、常跌倒之情事，被上訴人經上訴人同意，並經醫師評估
    後，得約束甲○○之行動等情；另第13條係約定被上訴人應
    依所訂之「急、重傷病或其他緊急意外事故處理流程」照護
    上訴人甲○○，否則應賠償上訴人損害等情，有該約定附卷
    可稽，而本件上訴人甲○○並無傷害自己或他人、常跌倒及
    急、重傷病或其他緊急意外事故發生，自無該約定之適用，
    上訴人認有該二條之適用，尚有誤會。
  (五)綜上所述，上訴人甲○○在被上訴人照護期間，被上訴人並
    無未給予正常足夠的飲食，造成其體重由60公斤急遽下降為
    38.5公斤之情事；亦無綑綁甲○○之手、腳，造成其雙手手
    腕骨折之情事；亦無於甲○○生病時，不將其送醫治療之事
    實；且未違反系爭照護契約第12條、第13條之約定，及未侵
    害上訴人甲○○之身體健康。上訴人甲○○請求被上訴人應
    賠償營養費328,500 元、手骨折之醫療賠償金200,000 元、
    精神慰撫金209,500 元，合計638,000 元之損害，自無理由
    ，應予駁回。
七、關於被上訴人有無侵害上訴人乙○○之權利或基於母女關係
    之身分法益？若有，上訴人乙○○請求被上訴人應賠償照顧
    甲○○31日之看護費62,000元、精神慰撫金100,000 元，合
    計162,000 元之損害，有無理由部分：
    上訴人乙○○主張因被上訴人照護不週，違約侵害甲○○之
    權益，致伊須辭掉工作照護上訴人甲○○共31日（即97年1
    月11日至同年2 月11日），以每日2,000 元計，共損害62,0
    00元；又伊憂心上訴人甲○○之健康狀況，精神壓力極大，
    被上訴人應賠償伊精神慰撫金100,000 元，合計162,000 元
    云云。經查上訴人甲○○在被上訴人照護期間，被上訴人並
    無未給予正常足夠的飲食，造成其體重由60公斤急遽下降為
    38.5公斤之情事；亦無綑綁甲○○之手、腳，造成其雙手手
    腕骨折之情事；亦無於甲○○生病時，不將其送醫治療之事
    實；且未違反系爭照護契約第12條、第13條之約定，及未侵
    害上訴人甲○○之身體健康等情，已如前述，足見上訴人乙
    ○○此部分之主張，已不足採信。且上訴人乙○○係甲○○
    之女，有其戶籍謄本附卷可稽，自有照護甲○○之義務，其
    主張照護上訴人甲○○共31日（即97年1 月11日至同年2 月
    11日），以每日2,000 元計，共損害62,000元，請求被上訴
    人賠償，尤無理由。被上訴人既無侵害上訴人甲○○，自更
    無侵害上訴人乙○○基於母女關係之身分法益可言。
八、兩造其餘攻防方法，與爭執事項無涉，且不影響判決結果，
    無一一審究之必要，附此敘明。
九、綜上所述，本件上訴人之主張，均不足採，其依侵權行為之
    法律關係及系爭照護契約第12條、13條之約定，求為判決被
    上訴人應給付上訴人甲○○638,000 元、給付乙○○162,00
    0 元，為無理由，不應准許。原審為上訴人敗訴之判決，並
    無不合。上訴意旨指摘原判決不當，求予廢棄改判，為無理
    由，應予駁回。
據上論結，本件上訴為無理由，依民事訴訟法第449 條第1 項、
第78條、第85條第1 項前段，判決如主文。
中    華    民    國    98    年    3     月    31    日
                            民事第三庭
                                審判長法官  張國彬
                                法      官  吳登輝
                                法      官  鄭月霞
以上正本證明與原本無異。
本件不得上訴。
中    華    民    國    98    年    3     月    31    日
                                書  記  官  林淑敏


司法院資訊處製作；財團法人民間司法改革基金會備份。
